臺灣士林地方法院行政訴訟判決　
111年度交字第129號
原      告  張哲維  
被      告  臺北市交通事件裁決所

代  表  人  蘇福智  
訴訟代理人  吳維中  
上列當事人間交通裁決事件，原告不服被告民國111年3月15日北
市裁催字第22-A1A404764號裁決，提起行政訴訟，本院判決如下
：
    主  文
原處分撤銷。
訴訟費用新臺幣參佰元由被告負擔。被告應給付原告新臺幣參佰
元。
    事實及理由
一、程序事項：
　㈠按原告於判決確定前得撤回訴之全部或一部。但於公益之維
    護有礙者，不在此限。前項撤回，被告已為本案之言詞辯論
    者，應得其同意。訴之撤回，應以書狀為之。但於期日得以
    言詞為之，行政訴訟法第113 條第、2 、3 項分別定有明文
    。上開規定依同法第236 條及第237 條之9 第1 項規定，於
    交通裁決事件準用之。查原告起訴狀之訴之聲明原為：「
　　原處分撤銷(含罰鍰及違規記點處分)，並諭知訴外人臺北市
    警察局交通大隊撤回或修正本案關聯之之交通事故初步分析
    研判表之記載」。惟嗣就前開聲明中「並諭知訴外人臺北市
    警察局交通大隊撤回或修正本案關聯之之交通事故初步分析
    研判表之記載」為撤回（見本院卷第114、第140頁)，經核
    無不合，就此部分即非本院審理之範圍。
　㈡本件係因原告不服被告民國111年3月15日北市裁催字第22-A1
    A404764號違反道路交通管理事件裁決書（下稱稱原處分）
    ，裁處罰鍰新臺幣（下同）600元，並記違規點數1點，經核
    屬行政訴訟法第237條之1第1項第1款規定之交通裁決事件，
    爰依同法第237條之7規定，不經言詞辯論，逕為判決。
二、爭訟概要：原告騎乘其所有車牌號碼為NAL-1116號普通重型
    機車（下稱系爭機車）於110年12月9日23時55分許，在臺北
    市北投區行義路處，因「支線道車不讓幹線道車先行」之違
    規事實，經臺北市政府警察局交通警察大隊（下稱舉發機關
    ）員警製單舉發，有北市警交字第A1A404764號舉發違反道
    路交通管理事件通知單可稽（下稱系爭舉發通知單，見本院
    卷第56頁），嗣經被告以原告有前揭違規事實，而依道路交
    通管理處罰條例第45條第1項第9款，以原處分對原告為裁罰
    ，原告於111年4月15日提起本件行政訴訟。
三、原告主張：
　㈠本件係由臺北市政府警察局北投分局交通分隊派員到場處理
    ，但本案舉發卻由舉發機關交通事故處理組而為舉發，現場
    分隊員警並未認定有違反道路交通管理處罰條例之虞，未在
    場之交通隊員警據何判斷伊有違規，另伊於員警製作交通事
    故談話紀錄表時已表明對方係3人3車之聚眾飆車行為，事發
    時另2同夥車輛已高速通過事故現場，惟因訴外人林成威（
    下稱訴外人）嚴重超速及車輛失控造成伊無法閃避，警方未
    對此進行調查，違反行政程序法第36條、第37條之調查義務
    。警方之舉發並無現場積極證據可證明舉發事實為真實，
　　事故現場周圍並無路口監視器可證明伊有舉發之違規事實，
    雙方亦未提出車輛之行車紀錄器畫面，員警又如何認定舉發
    事實中之「不讓」之情狀，又「不讓」係動態之情狀，具體
    應為2車「爭道」之持續性客觀行為，為道路交通管理處罰
    條例第45條之立法本旨。警方不得僅以車輛損壞及相對位置
    照片即判斷有支線道「不讓」主線道之爭道行為，而完全排
    除係因主線車道嚴重超速及失控所造成事故之可能。又違反
    道路交通管理處罰條例之舉證責任仍須符合具體明確證據法
    則，而本件交通事件裁決係多階段行政處分設計，警方可恣
    意開單而將後續救濟程序之不利益歸屬受舉發人，人民並無
    救濟方式與警方對抗。依警方函復被告之說明，認定在無號
    誌之路口不論任何距離及速度直行車均擁有絕對路權，此顯
    為法律適用之錯誤。依警方函文說明似乎認定不論任何距離
    、速度之下，直行車均不需要減速或閃避早已進入路口之支
    線轉彎車輛，實為恣意創設行政法尚不存在之義務。倘依此
    而論，支線車行經交通繁忙之無號誌路口，是否必須等到全
    線完全無車始能轉入？行駛至半途始出現主線來車，依現行
    交通法規上之作為義務為何？舉發機關不予調查事故相關地
    形、視野及車輛速度與安全車距，僅憑事故結果即可反推原
    因的合理性何在？是舉發機關既無直接證據可證明舉發有據
    ，其製作之初步分析研判表亦無所附麗，應命其改正或撤回
    。
　㈡伊先向被告具文申訴，陳述書中希望查明本案舉發機關舉證
    瑕疵或要求其舉證，然被告僅依交通大隊之回復認舉發無違
    誤，屬行政怠惰。又交通事件裁罰性質為典型多階段行政處
    分，必先有警方以舉發為前階段發動之行政行為為因，始有
    被告據以裁罰之行政處分，進而對外發生裁罰處分之法律效
    果，是裁決所之處分應負有更高之敘明義務，及判斷警方舉
    發是否合法、證據是否充分之義務。惟被告對原告陳述中所
    提及訴外人聚眾飆車一事均未查明，亦未說明不經查明或查
    無實據之理由，亦未通知原告依行政程序法第39條、第40條
    進行補充說明或提示證據，已違反道路交通管理事件統一裁
    罰基準及處理細則第43條、行政程序法第39條、第40條等規
    定之作為義務，屬行政程序法第111條之重大明顯瑕疵之無
    效處分。被告既為交通事件裁處之權責機關，其義務應為聽
    取申訴意見並據以要求舉發機關作出解釋或提出積極證據，
    惟被告機關卻自行限縮其法定權能，不啻形同淪為舉發機關
    之橡皮圖章，違反學理上機關自省之要求。
　㈢行政法院長期以來均係不利民眾救濟，過度要求民眾之舉證
    責任，而對機關違法濫權之行為予以保障，在學界或一般社
    會常有「人民敗訴院」之戲稱，只要機關做成之處分已先有
    機關不會違法之預設心證。而人民相對於公權力裁罰，其蒐
    證能力已顯不對等，法院倘不對機關課以較高之舉證責任，
    反而要求人民對自己並無違法之有利事項為充分舉證，如何
    保障人民救濟權利，本案舉發機關與被告均未提出相關證據
    證明原告當場有「支線道不讓幹道車」之違規行為，應認其
    舉發無證據證明伊客觀上確已構成違規，被告即不能對伊為
    裁罰。
　㈣伊握有訴外第三方提供之監視畫面可證，並無裁罰指摘之不
    讓幹道車之情事，亦可證明確有三人聚眾飆車之狀況，但在
    此訴不願提出，因警方舉證顯有缺誤，被告之裁罰處分亦同
    ，伊認為法院已有撤銷該裁罰處分之充分理由，無須對該
    證據進行攻擊防禦。另一方面法院應堅持行政訴訟之設置意
    義，即人民對抗國家高權之救濟管道，並嚴格要求機關依照
    證據法則及舉證責任提出確信之裁罰證據，方能落實憲法保
    障之人民基本權等語。
　㈤並聲明：原處分撤銷（含罰鍰及違規記點處分）。
四、被告答辯：
　㈠卷查本案經舉發機關就違規事實及舉發過程查復，有關原告
    於110年12月9日23時55分騎乘NAL-1116號普通重型機車（即
    系爭機車），在臺北市北投區行義路192巷口，與MCF-0378
    號普通重型機車（即訴外人騎乘之機車）發生交通事故一案
    ，舉發機關初步肇因分析研判(或違規事實)為：「(一)NAL-
    1116號普通重型機車：支線道車不讓幹線道車先行。(二)MC
    F-0378號普通重型機車：肇事後，未先標繪車輛位置，移動
    車輛。」
　㈡依據現場處理資料，原告騎乘NAL-1116號普通重型機車沿行
    義路192 巷東向西行駛至肇事地點往南左轉時，左側車身與
    沿行義路南向北行駛之訴外人機車車頭撞擊而肇事。卷查行
    義路192巷東向西繪有「停」字標線，為支線道，行義路南
    向北為幹線道，依道安規則第102條第1項第2款規定：「…支
    線道車應暫停讓幹線道車先行…」，且按處罰條例及道安規
    則，有關「讓車」之規定，旨在確認行車順序及劃分道路路
    權，以維護交通往來之安全，故所謂「讓」，當指車輛駕駛
    人必須待有路權之他車通過，安全無虞時，始能再繼續通行
    之謂，路口路權規定並未因車輛行駛距離或車輛碰撞位置而
    有所變更，爰此仍賦予支線道車輛有其注意及禮讓之義務，
    原告未依上開規定讓車因而肇事，舉發機關爰依據處罰條例
    第45條第1項第9款規定製單舉發等語。
　㈢並聲明：原告之訴駁回。
五、本院之判斷：
　㈠按汽車行駛至交岔路口，其行進、轉彎，應依下列規定：二
    、行至無號誌或號誌故障而無交通指揮人員指揮之交岔路口
    ，支線道車應暫停讓幹線道車先行。未設標誌、標線或號誌
    劃分幹、支線道者，少線道車應暫停讓多線道車先行；車道
    數相同時，轉彎車應暫停讓直行車先行；同為直行車或轉彎
    車者，左方車應暫停讓右方車先行。但在交通壅塞時，應於
    停止線前暫停與他方雙向車輛互為禮讓，交互輪流行駛。道
    路交通安全規則第102條第1項第2 款定有明文。次按汽車駕
    駛人，爭道行駛有下列情形之一者，處新臺幣六百元以上一
    千八百元以下罰鍰：九、支線道車不讓幹線道車先行。少線
    道車不讓多線道車先行。車道數相同時，左方車不讓右方車
    先行；汽車駕駛人有下列各款所列條款之一者，除依原條款
    處罰鍰外，並予記點：一、有第三十三條第一項、第二項、
    第三十八條第一項、第四十條、第四十五條、第四十七條第
    一款至第三款、第四十八條、第四十九條或第六十條第二項
    第一款、第二款情形之一者，各記違規點數一點，道路交通
    管理處罰條例第45條第1項第9款、第63條第1項第1款分別定
    有明文。末按交通部69年8月21日路台監字第06726號函釋意
    見略以：「支線道車行至無號誌及無交通警察指揮之交岔路
    口，必須暫停讓幹道上車輛優先通行，認為安全時，方得轉
    彎進入幹道或直行穿越幹道，並無幹道車距交岔路口在50或
    100 公尺以外，支線道車即可免讓其優先通行之規定」，亦
    即車輛並無依距離交岔路口之遠近而有改變幹道車輛之路口
    優先通行權。
　㈢原告主張本件交通裁決之處分係屬多階段行政處分，舉發機
    關所製作之交通事故初步分析研判表(下稱系爭研判表)並未
    調查相關事證，應予撤回或更正云云。惟按違反道路交通管
    理事件統一裁罰基準及處理細則（下稱處理細則）第6 條第
    2 項：「公路主管及警察機關就其主管業務，查獲違反道路
    交通管理之行為者，應本於職權舉發或處理之。」，第10條
    ：「（第1 項）交通勤務警察或依法令執行交通稽查任務人
    員，對於違反道路交通管理事件之稽查，應認真執行。（第
    2 項）前項稽查，查獲違反道路交通管理事件之舉發方式如
    下：四、肇事舉發：發生道路交通事故，肇事原因或肇事責
    任不明。經核，系爭研判表係依道路交通事故處理辦法第10
    條第1 項規定對道路交通事故現場所為勘察、蒐證等，據以
    作成初步分析研判，核與行政機關就公法上具體事件所為之
    決定，或其他公權力措施而對外直接發生法律效果之單方行
    政行為有間，遑論系爭研判表下方載明：「非可供保險業者
    作為理賠當事人之完全依據，對於肇事原因如有疑義，仍應
    以『公路法』第67條所定車輛行車事故鑑定委員會鑑定之結果
    或法院之判決為最終之確定。」亦證系爭研判表係屬舉發機
    關就肇事原因為單純之事實敘述或理由之說明，並未因此對
    外直接發生任何法律效果，自非屬行政處分。原告主張系爭
    研判表為多階段行政處分之前階段行為，應為行政處分，容
    有誤解，為無可採。況原告若對系爭研判表所載肇事原因等
    相關內容認與事實不符，仍得依系爭研判表教示之方式，依
    「車輛行車事故鑑定及覆議作業辦法」之規定，向臺北市交
    通事件裁決所肇事鑑定課申請鑑定並據以推翻舉發機關於系
    爭研判表所為之分析研判，而以之為據以提起行政救濟之事
    證。揆諸上開規定及說明，原告以系爭研判表為行政處分，
    並對之提起撤銷訴訟，屬不備起訴要件，不另為裁定而併予
    判決駁回，先予敘明。
　㈣原告於騎乘系爭機車於前揭時、地，與訴外人機車發生交通
    事故，而經舉發機關認有「支線道車不讓幹線道車先行」之
    違規事實，而予以舉發，並經被告認原告有該違規事實，而
    以原處分為裁罰等情，有系爭舉發通知單、原處分及送達證
    書可佐(見本院卷第56、74、76頁)，堪信屬實。兩造各前揭
    情詞為主張及抗辯，是以本件之爭點應為：原告之行為是否
    符合「支線道車不讓幹線道車先行」之構成要件事實。
　㈤本件被告主張原告有「支線道車不讓幹線道車先行」之構成
    要件事實，無非係以：⒈系爭研判表；⒉現場處理資料；⒊現
    場道路現狀等為資料據。經查：
　　⒈系爭研判表僅係舉發機關依道路交通事故處理辦法第10條
      第1 項規定對道路交通事故現場所為勘察、蒐證等，據以
      作成初步分析研判；而系爭研判表下方亦載明：「非可供
      保險業者作為理賠當事人之完全依據，對於肇事原因如有
      疑義，仍應以『公路法』第67條所定車輛行車事故鑑定委員
      會鑑定之結果或法院之判決為最終之確定。」。足證系爭
      研判表係屬舉發機關單純之事實敘述或理由之說明，並未
      因此對外直接發生任何法律效果；再者，依卷附系爭研判
      表（見本院卷第84頁）就肇因研判(或違規事實)欄雖記載
      「(一)NAL-1116號普通重型機車：支線道車不讓幹線道車
      先行。(二)MCF-0378號普通重型機車：肇事後，未先標繪
      車輛位置，移動車輛。」，惟於肇事經過欄係記載：「
　　　A車NAL-1116號普通重型機車沿行義路192巷東向西行駛至
      肇事地點往南左轉時，左側車身與沿行義路南北行駛之B
      車MCF-0378號普通重型機車前車頭撞及而肇事」，再於調
      查分析欄部分，除記載肇事雙方均未飲酒(未實施酒測)、
      肇事地點監視攝影機未拍攝到肇事經過外，亦僅記載「行
      義路192巷東向西繪有『停』字標線」。可見，就肇因研判
      僅係依「行義路192巷東向西繪有『停』字標線」，及「系
      爭機車於左轉時左側車身與訴外人機車前車頭撞及而肇事
      」等情，而據以認定系爭機車有「支線道車不讓幹線道車
      先行」之違規事實，而未就行駛於支線道之系爭機車是否
      有「不讓」幹道線之訴外人機車先行之事證為分析研判，
      確尚屬率斷，而無從為原告違規事實之憑據。
　  ⒉又依原告騎乘之系爭機車於斯時雖行駛於行義路192巷東向
      西至肇事地點而往南左轉，而其左側車身與沿行義路南向
      北行駛之訴外人機車之前車頭碰撞，訴外人之行向為幹線
      道，系爭機車之行向為支線道等情，此為原告所不爭。惟
      按道路交通管理處罰條例45條第1項第9款係以「汽車駕駛
      人，爭道行駛，而有支線道車不讓幹線道車先行」為要件
      ；另按違反行政法上義務之行為非出於故意或過失者，不
      予處罰，復為行政罰法第7條第1項所明定；是現代國家基
      於「有責任始有處罰」之原則，對於違反行政法上義務之
      處罰，應以行為人主觀上有可非難性及可歸責性為前提，
      如行為人主觀上並非出於故意或過失情形，應無可非難性
      及可歸責性（行政罰法第7條第1項立法理由參照）。因此
      ，若欲對原告為依前揭規定為裁罰，則須以原告之系爭機
      車行駛於支線道為左轉幹線道時，確有「爭道行駛而不讓
      」行駛於幹線道之訴外人車輛之客觀事實及主觀之可非難
      性及可歸責性。查，本件參酌原告於本件交通事故調查時
      係陳稱：「…準備往南方向左轉，肇事前我有打方向燈在
      路口臨停觀察路況，此時我見行義路南往北方向有一輛不
      詳機車快速通過路口隨後跟著第二輛重機也快速駛過我以
      為沒車便起步左轉，誰知又有第三輛重機MCF-037快速駛
      來，當時我車已在道路中，我只有煞車停下禮讓，不料該
      車駕駛卻直接擦撞我車左側車身處而肇事」；訴外人則陳
      稱：「我騎乘重機MCF-037沿行義路南往北方向直行駛至
      肇事處路口，我有看見重機NAL-1116臨停等在192巷口準
      備往南方向左轉，我見狀立即減速慢行，突然對方駕駛起
      步左轉又煞車橫停在道路中，我車煞車不及前車頭處擦撞
      該車左側腳踏板處而肇事」。此有道路交通事故談話紀錄
      表可憑(見本院卷第90、92頁)。依其二人於警詢之陳述，
      可認原告駕駛系爭機車確有於系爭路口停等幹線道車輛之
      動作，而非自支線道駛至幹線道口時即逕予左轉。是以其
      既有於系爭路口停等幹道線車輛通過，嗣其於靜止之狀態
      上起步左轉時，依一般駕駛人之用路習慣，自是已觀察判
      斷左邊之幹道無車輛駛近後，始會再行起步左轉。再者，
      依道路交通事故現場圖所示，系爭機車與訴外人機車碰撞
      後並未移動車輛，而系爭機車遭撞及處係較靠近行義路19
      2巷之右側，是以當時確可能係原告正開始左轉時即與訴
      外人機車發生碰撞；而訴外人於警詢時系陳稱「發現危害
      狀況時距離對方約10公尺」，惟仍發生撞及原告之系爭機
      車等情，而以此情狀判斷，依道路交通事故現場圖所示(
      見本院卷第88頁)，當時該路段之速限為每小時40公里，
      訴外人發現危害時尚距原告達10公尺之遠，亦即理應尚有
      4.5秒之反應空間(計算式：18000秒×10÷40000公尺＝4.5秒
      )，且訴外人稱其見系爭機車正準備往南方向左轉時，立
      即已減速慢行，惟兩車仍發生碰撞，且碰撞點係於由訴外
      人車頭位置與系爭機車之左側車身位置，顯見訴外人機車
      縱於10公尺之遠即減速行駛，仍未能達於可隨時煞停避免
      碰撞危險之狀態，其原行駛之速度顯屬非慢，是以原告所
      稱其係見幹線道沒有車輛後始為左轉，而因訴外人之車速
      過快始發生本件車禍等情，非無可能。
　　⒊再者，依原告及訴外人之前揭陳述，原告騎乘系爭機車於
      左轉時，係於左轉之過程中，於幹線道上靜止時遭訴外人
      機車之車頭撞及左側車身等情。而依一般駕駛人之習慣，
      於左轉之時，若非突然驚見原未發生之可能危險，豈有煞
      車靜止於道路中間之舉措，是以原告所稱其於開始左轉時
      係見幹道線上無車輛通過始為左轉之動作等情，確有極大
      之可能性。　　　
　　⒋綜上，原告騎乘系爭機車雖行駛於支線道而左轉幹線道，
      惟其確有於左轉前停等於路口之動作，而原告所主張其係
      於停等於路口後始再行左轉幹道線時，於道路中間突見訴
      外人車輛駛來而暫停欲禮讓訴外人車輛通過，惟因訴外人
      機車之車速過快，始撞上原告之系爭機車等情，亦非顯無
      可能。雖本件亦無原告所稱訴外人當時係高速飆車導致車
      禍之直接事證，惟因上開事證相互稽核，已足認原告所稱
      並非顯無可能之情事，且本件亦無原告與訴外人發生事故
      當時之相關錄影畫面足供當時之事發情形，而依被告所提
      之全案事證，尚無從證明原告確有「爭道行駛」而「不讓
      」行駛於幹線道之訴外人機車之客觀事實及主觀之可非難
      性及可歸責性，是被告以原告有「支線道不讓幹線道車先
      行」違規事實為裁罰，尚有可議之處，而應由本院予以撤
      銷裁罰。
　㈥末按警察機關所填製之舉發通知單性質以觀，舉發通知單乃
    交通員警於實施勤務時，經發現交通違規事件，而以此舉發
    通知單向違規行為人為舉發，及向負責交通裁罰業務之主管
    機關為通知表示，核諸該舉發通知單之性質，非具有行政處
    分之裁決效力，亦即交通員警所舉發之交通違規事件，在受
    舉發之違規行為人予以爭執之情形下，究竟是否裁罰，係依
    道路交通管理處罰條例第8條及同法第37條第 5項之規定，
    由負責交通裁罰業務之公路主管機關及警察機關最終決定處
    罰與否，而非一經交通員警舉發即告確定；況且，交通違規
    事件，採舉發程序與裁罰之雙軌制，裁罰機關自應盡能事調
    查是否確有違規情事後，進而作出正確處置，縱使其所認定
    之違反法條與舉發機關不符，亦不影響原處分之合法性。準
    此，本件原處分與系爭舉發通知單之法律關係並非原告所稱
    學理上之多階段行政處分，並予敘明。
六、綜上所述，依被告所舉事證，尚無從證明原告於前揭時、地
    ，確有「支線道不讓幹線道車先行」之違規事實及主觀之可
    非難性及可歸責性，被告以原處分對原告為裁罰，其認事用
    法，容有違誤；從而，原告訴請撤銷原處分，為有理由，應
    予准許。
七、本件事證已臻明確，兩造其餘攻擊、防禦方法及舉證，經本
    院審酌後，認對於判決結果不生影響，爰不一一論述，併此
    敘明。
八、結論：本件原告之訴為有理由，依行政訴訟法第237條之7、
    第237條之8第1項、第98條第1項前段，判決如主文。
中　　華　　民　　國　　111 　年　　8 　　月　　8 　　日
　　　　　　　　　行政訴訟庭　法　官　徐文瑞
上為正本係照原本作成。
如不服本判決，應於判決送達後20日內，向本院提出上訴狀並表
明上訴理由（原判決所違背之法令及其具體內容或依訴訟資料可
認為原判決有違背法令之具體事實），其未載明上訴理由者，應
於提出上訴後 20 日內向本院補提理由書（上訴狀及上訴理由書
均須按他造人數附繕本，如未按期補提上訴理由書，則逕予駁回
上訴），並應繳納上訴裁判費新臺幣 750 元。
中　　華　　民　　國　　111 　年　　8 　　月　　8 　　日
　　　　　　　　　　　　　　　書記官　朱亮彰